【裁判字號】    96,訴,1696
【裁判日期】    970429
【裁判案由】    貪污等
【裁判全文】
臺灣臺北地方法院刑事判決              96年度訴字第1696號
公  訴  人  臺灣臺北地方法院檢察署檢察官
被      告  甲○○
選任辯護人  許俊仁律師
上列被告因貪污等案件，經檢察官提起公訴（96年度偵字第2946
號），本院判決如下：
    主  文
甲○○無罪。
    理  由
壹、本件公訴意旨略以：被告甲○○係臺北市政府產業發展局（
    機關原名為「臺北市政府建設局」，自民國96年9 月11日起
    更名為「臺北市政府產業發展局」，以下仍沿用舊稱建設局
    ）第三科科長，係依據法令從事於公務之人員，因建設局第
    三科股長丁○○父喪，被告受局長丙○○指示，擬於民國94
    年10月5 日前往高雄悼祭，被告遂透過臺北市新生假日農市
    （下稱新生農市）前任執行秘書戊○○（經檢察官不起訴處
    分確定）安排洽訪高雄縣、市農會，戊○○即委由不知情之
    新生農市組長周良憲、臺北市中山區農會總幹事王美煥，以
    臺北市中山區農會名義，於94年10月4 日以北市中農總字第
    0940000249號函致臺北市政府建設局，邀請建設局派員陪同
    前往高雄縣內門鄉農會洽談該地農特產品在新生農市展銷事
    宜；甲○○即依據此函，簽准於94年10月5 日前往高雄縣內
    門農會公差；被告於94年10月5 日搭機抵達高雄市與丁○○
    會面後，戊○○因故無暇前往高雄，被告乃取消前往高雄縣
    內門鄉農會洽訪之行程，即於下午搭乘飛機返回臺北；詎被
    告明知因公務出差，應確實填寫出差旅費報告單，據實報領
    出差費用，既未赴內門鄉農會洽談新生農市徵展事宜，竟意
    圖為自己不法之所有，利用職務上之機會，於94年11月21日
    指示不知情之助理代為填寫建設局國內出差旅費報告表時，
    填載「赴高雄縣內門鄉農會洽談有關該農會至新生農市農特
    產品展銷會相關事宜」等不實事項，持以向建設局請領合計
    新臺幣（下同）4,770 元之差旅費而行使之，以此詐術使建
    設局會計人員陷於錯誤，如數核發，致生損害於建設局差旅
    費核發之正確性；因認被告涉犯貪污治罪條例第5 條第1 項
    第2 款利用職務上機會詐取財物罪嫌及刑法第216 條、第21
    4 條使公務員登載不實文書罪嫌，2 罪有牽連關係。
貳、證據能力之判斷：
一、被告甲○○及其選任辯護人除認證人戊○○、洪茂哲、謝光
    隆、乙○○向臺北市調查處調查員所為之陳述，均無證據能
    力外，對於下列其他各項證據方法，均未爭執其證據能力（
    見本院卷第16至18頁、第123 至124 頁），本院審酌其作成
    時之情況，認為並無不適當之情事，均得作為證據。
二、按法務部調查局所屬省（市）縣（市）調查處、站之調查處
    處長、調查站主任、工作站主任、薦任職以上人員及委任職
    人員，於執行犯罪調查職務時，分別視同刑事訴訟法第229
    條、第230 條之司法警察官及同法第231 條之司法警察，法
    務部調查局組織法第14條第2 項、第3 項定有明文，合先敘
    明。
  (一)按被告以外之人於檢察事務官、司法警察官或司法警察調查
    中所為之陳述，與審判中不符時，其先前之陳述具有較可信
    之特別情況，且為證明犯罪事實存否所必要者，得為證據，
    刑事訴訟法第159 條之2 定有明文。茲分述如下：
  (1)倘被告以外之人未於審判中，以證人身分依法定程序，到場
    具結陳述，並接受被告之詰問，其於檢察事務官、司法警察
    官或司法警察調查中所為之陳述，縱具有特別可信之情況，
    且為證明犯罪事實存否所必要者，仍不符上開規定，不得依
    該規定採為斷罪證據（最高法院著有95年度臺上字第3699號
    判決、95年度臺上字第4558號判決要旨可資參照）。查洪茂
    哲、謝光隆既未於本院審判中到庭以證人身分具結陳述，揆
    諸最高法院判決意旨，渠等向法務部調查局臺北市調查處調
    查員所為之陳述，不具證據能力，本院自不得採為判決之基
    礎。
  (2)按被告以外之人於審判外所為之陳述，倘與審判中所述相符
    者，即與刑事訴訟法第159 條之2 規定「與審判中不符」之
    要件已有不合；況證人既於審判中經踐行人證之交互詰問調
    查程序，依完整之法定方式合法取得證據，如認其證詞適合
    為待證事實之證明，先前於「調查筆錄」之供述即不具前述
    較可信之特別情況及證明犯罪事實存否之必要性，自應逕以
    該審判中之證詞採為論證犯罪事實之依據，亦無捨該審判中
    之證詞不用卻例外地認其先前於警詢之調查或偵訊筆錄認具
    證據能力而採為斷罪證據之餘地（最高法院著有95年度臺上
    字第4674號判決要旨可資參照）。查乙○○已經本院傳喚到
    庭具結陳述（見本院卷第90頁反面至第94頁），對照乙○○
    在本院審判期日證述之內容，與其前向調查員所為之陳述內
    容（見96年度偵字第2946號卷第14至15頁反面），核屬相符
    ，應以證人乙○○在本院審判中經過檢察官、辯護人詰問所
    取得之證言，為較優之證據，揆諸前揭最高法院判決意旨，
    應無例外採取乙○○向調查員所為陳述作為本案裁判證據之
    餘地。
  (二)又按被告以外之人於審判中有滯留國外而無法傳喚者，其於
    檢察事務官、司法警察官或司法警察調查中所為之陳述，經
    證明具有可信之特別情況，且為證明犯罪事實之存否所必要
    者，得為證據，刑事訴訟法第159 條之3 第3 款定有明文。
    查戊○○經本院合法傳喚、拘提，均未到庭，並委任杜家駒
    律師具狀表示戊○○目前長年在大陸地區工作，一時無法返
    臺作證，此有本院送達證書、拘票、刑事陳報狀及中國郵政
    快遞郵件附卷足憑（見本院卷第67、68、119 至120 、132
    至137 頁），嗣經被告、辯護人捨棄傳喚（見本院卷第122
    頁反面）。戊○○既因滯留國外而無法傳喚到庭，且檢察官
    認為其向法務部調查局臺北市調查處調查員所為陳述、以被
    告身分向檢察官所為之陳述，尚非無稽，應堪採信，故處分
    不起訴確定（見96年度偵字第2946號卷第43頁至反面），應
    具有可信之特別情況；又戊○○與被告之聯繫過程，厥為證
    明被告犯罪事實存否所必要。從而，戊○○前向調查員所為
    之陳述，依刑事訴訟法第159 條之3 第3 款之規定，應具證
    據能力，本院得採為裁判之基礎。
、本院得無罪心證之理由：
一、按犯罪事實應依證據認定，無證據不得推定其犯罪事實，又
    不能證明被告犯罪者，應諭知無罪之判決，刑事訴訟法第15
    4 條、第301 條第1 項分別定有明文。又認定犯罪事實所憑
    之證據，雖不以直接證據為限，間接證據亦包括在內，然而
    無論直接證據或間接證據，其為訴訟上之證明，須於通常一
    般之人均不致有所懷疑，而得確信其為真實之程度者，始得
    據為有罪之認定，倘其證明尚未達到此一程度，而有合理之
    懷疑存在而無從使事實審法院得有罪之確信時，即應由法院
    為諭知被告無罪之判決，最高法院著有76年臺上字第4986號
    判例可資參照。
二、訊據被告甲○○固不否認於94年10月5 日並未前往高雄縣內
    門鄉農會洽公，卻仍以「赴高雄縣內門鄉農會洽公」為由請
    領交通費及繕雜費合計4,770 元之事實，然堅決否認有何貪
    污或行使使公務員登載不實文書之犯行，辯稱：伊確實為赴
    高雄縣內門鄉農會洽談新生農市展銷事宜之公務，而搭機前
    往高雄，本計畫與戊○○會合一同前往，但嗣戊○○因故未
    至高雄而取消行程；被告既因公務前往高雄，故請領該次往
    返高雄之差旅費，並無不實情事，並無行使詐術，亦無不法
    所有意圖或使公務員登載不實之犯意等語。而公訴意旨認為
    被告涉有上開罪嫌，無非以：證人戊○○、洪茂哲、謝光隆
    、乙○○之陳述、高雄縣內門鄉農會95年10月5 日內鄉農推
    字第0950001656號函、建設局出差請示單、國內差旅費報告
    書，為其論據。
三、經查：
  (一)被告自93年10月起，任職臺北市政府建設局第三科農業科科
    長迄今，係依法令從事公務之公務員；被告於94年10月間，
    取得建設局局長丙○○口頭授權，代表局長前往高雄悼祭該
    局股長丁○○父喪，適有臺北市中山區農會94年10月4 日北
    市中農總字第0940000249號來函邀請臺北市政府建設局派員
    陪同前往高雄縣內門鄉農會徵展活動事宜，被告亦於同日簽
    准以公差與會、經費則由94年度農業管理計畫「強化農會主
    管機關輔導功能計畫」項下支出等緣由，據被告陳述明確（
    見96年度偵字第2946號卷第17頁至反面），並據證人丙○○
    於本院審理中證述：被告曾口頭向其報告上開2 事，均經其
    同意無誤（見本院卷第96頁反面、第97頁反面），且有臺北
    市中山區農會函、簽呈及臺北市政府建設局出差請示單各1
    份附卷可憑（見95年度他字第9255號卷第4 至6 頁）。被告
    遂於94年10月5 日上午搭乘10時45分之班機前往高雄後，僅
    至丁○○住家及靈堂悼祭父喪，並未前往高雄縣內門鄉農會
    洽談參展事宜，即於同日下午搭機返回臺北之事實，亦為被
    告所承認（見96年度偵字第2946號卷第18頁），另經證人乙○○即當日陪同被告南下之建設局股長證述：當日並未前往
    高雄縣內門鄉農會洽公等情（見本院卷第93頁），並有高雄
    縣內門鄉農會95年10月5 日內鄉農推字第0950001656號函為
    憑（見95年度偵字第2946號卷第8 頁），另有電子機票收據
    2 張附卷可稽（見95年度他字第9255號卷第9 頁）。嗣被告
    於94年11月21日指示不知情之助理填具國內出差旅費報告表
    ，記載出差事由「赴高雄縣內門鄉農會洽談有關該農會至新
    生農市農特產品展銷會相關事宜」、「中華民國94年10月5
    日，共計1 天」、「臺北—高雄去程2187」、「高雄—臺北
    返程2083」、「繕雜費500 」、「總計4770」等項，並黏貼
    電子機票收據2 張作為憑證，經臺北市政府建設局會計人員
    於94年12月2 日據以製作付款憑單，送由支付處逕行撥款匯
    入被告帳戶等節，則有國內差旅費報告表、電子機票收據、
    付款憑單及臺北市政府產業發展局會計室97年3 月13日北市
    產業會字第09730784300 號函附卷可憑（見95年度他字第92
    55號卷第7 至9 頁、本院卷第72頁）。綜上，被告於94年10
    月5 日搭機往返臺北、高雄，其間確未前往高雄縣內門鄉農
    會洽談參展事宜，惟被告仍填具上開事由，請領差旅費，使
    會計人員據以核章並製作付款憑單，如數撥款予被告等事實
    經過，堪以認定。基此，被告既以上開情詞置辯，故本案爭
    點在於：被告以「赴高雄縣內門鄉農會洽公」為由請領差旅
    費之行為，是否該當貪污治罪條例第5 條第2 款利用職務上
    機會詐取財物罪嫌之「詐術」、刑法第216 條、第214 條行
    使使公務員登載不實文書罪嫌之「登載不實事項」及主觀犯
    意。
  (二)首查被告於94年10月5 日南下高雄出差之目的，據高雄縣內
    門鄉農會95年10月5 日95年10月5 日內鄉農推字第09500016
    56號函證實：「……94年10月5 日臺北市新生假日農市至本
    會舉辦徵展說明會相關資料乙案……原為臺北市政府建設局
    第三科周科長慶安等擬至本會，唯卻因故僅至高雄，並未至
    本會」（見96年度偵字第2946號卷第8 頁），顯見被告確已
    安排前往高雄縣內門鄉農會洽訪，高雄縣內門鄉農會方面亦
    已聯繫妥當，此行程並非子虛。而被告於當日抵達高雄與丁○○會面後，卻未按原訂計畫前往高雄縣內門農會洽公之原
    委，據被告陳稱：「約10點多，我就開始打電話與戊○○聯
    繫，惟戊○○表示他有事情要處理，要求我們等他一下，當
    時已接近中午，我們便與丁○○一起吃中飯，並同時等戊○○消息，至下午2 點左右，戊○○明確表示他無法南下，丁○○便開車載我們至小港機場，在機場時，我曾再與戊○○
    聯絡，確定他無法南下後，便搭機回臺北」、「因為都是戊○○聯繫的，我不認識內門農會人員，因為戊○○無法南下
    ，所以我就直接回臺北」（見95年度偵字第2946號卷第18頁
    ），核與證人戊○○向調查員陳述：「本來是約94年10月5
    日下午1 點半在高雄小港機場碰面，我原本預訂搭乘當（5
    ）日中午12點的飛機南下高雄，後來因需至農委會洽公而延
    誤班機時間，致無法如時趕到，我在下午1 點左右還無法將
    農委會事務處理完畢，期間我曾聯絡執行長謝光隆，要謝光
    隆就近陪同甲○○至內門農會，因謝光隆人在臺東，致無法
    趕往高雄，因此我明確告知甲○○我無法南下，所以當（5
    ）天我並沒有在內門農會舉辦徵展說明會」等節相符（見95
    年度偵字第2946號卷第21頁反面），證人乙○○亦於本院審
    理中證稱：「我去高雄是為了新生假日農市的事」、「我當
    天看到科長一直用電話，科長說是在跟戊○○聯繫，因為這
    次的中間聯絡人是戊○○，不然我們跟農會也不熟。戊○○
    要帶我們下去，但她當天後來沒有到，我們一直等到中午過
    後戊○○都沒有到」、「中間人戊○○沒到我們不曉得要怎
    麼去，所以我們就無功而返」、「我們中午過後科長還是在
    聯絡，據科長說戊○○確定不能到高雄，我們就到機場，因
    為沒有訂位所以到機場補位」等情屬實（見本院卷第92頁反
    面至第93頁），證人丁○○亦證稱：「10點多左右，早上的
    時間。他【指被告】先到我家，我家在鳳山，我再帶他們到
    我父親的靈堂去祭拜，靈堂在殯儀館，就是高雄縣鳥松鄉」
    、「（問：被告有告訴你他另外有其他行程嗎？）沒有跟我
    說，但我有聽到他手機再聯絡，好像是參展或是農產的事情
    」、「他們【指被告及乙○○】是叫我送他們到機場，我有
    聽到他們在聯絡說好像對方要下來有困難，所以他們就叫我
    送他們到小港機場，沿路我都有聽到他們在聯絡」、「就是
    問有沒有要下來，還有一些農產的事情」（見本院卷第94頁
    反面至第95頁），是綜合被告、戊○○、乙○○、丁○○所
    述情節，被告與乙○○搭機抵達高雄並完成悼祭丁○○父喪
    之行程後，曾多次聯繫戊○○，俟戊○○於中午過後，確定
    無暇陪同前往高雄縣內門鄉農會，被告始取消前往高雄縣內
    門鄉農會洽公之行程，直接搭機返回臺北，應堪認定。
  (三)按貪污治罪條例第5 條第1 項第2 款之公務員利用職務上之
    機會詐取財物罪，其性質上係屬詐欺罪之一種，故其犯罪構
    成要件應以行為人（即依據法令從事公務之人員，或受公務
    機關委託承辦公務之人）有意圖為自己不法所有之主觀犯意
    存在，並表現於外，在客觀上有利用其職務上可乘之機會，
    而使相對人陷於錯誤致交付財物，以遂其獲取不法所有犯意
    之目的者，始克相當（最高法院著有93年度臺上字第1854號
    判決、83年度臺上字第6706號要旨可參）。另公訴意旨所指
    ：被告登載不實之「國內出差旅費報告表」，涉有刑法第21
    6 條、第214 條行使使公務員登載不實文書罪嫌者，應指被
    告填具上開報告表並附電子機票等單據，向建設局會計室申
    報出差旅費，使承辦核發出差旅費之會計人員在該「國內出
    差旅費報告表」上核章，而將上開不實之出差事由登載於其
    職務上所掌管之「國內出差旅費報告表」及付款憑單等公文
    書上，並據以核發被告所請領之交通費及膳雜費合計4,770
    元，足生損害建設局差旅費核發之正確性者而言，先予辨明
    。按刑法第214 條之使公務員登載不實事項於公文書罪，係
    以明知為不實之事項，而使公務員登載於職務上所掌之公文
    書，為成立要件。所謂「明知」，係指刑法第13條第1 項之
    直接故意即確定故意而言；至同條第2 項之間接故意即不確
    定故意，則不包括在內，自難論以上開使公務員登載不實罪
    （最高法院著有86年度臺非字第362 號判決意旨可資參照）
    。
  (四)就本案被告之出差事由觀察，其在國內出差旅費報告表上填
    具「赴高雄縣內門鄉農會洽談有關該農會至新生農市農特產
    品展銷會相關事宜」，客觀上固有使會計人員誤信被告曾赴
    高雄縣內門鄉農會洽公而予以核章並據以製作付款憑證。惟
    查，被告事先即簽准此趟南下係「以公差與會」，出差事由
    則記載「赴高雄縣內門鄉農會洽談有關該農會至新生農市農
    特產品展銷會相關事宜」，此有簽呈及公差請示單附卷可考
    （見95年度他字第9255號卷第5 、6 頁），故被告事後如欲
    請領該趟公差之差旅費，勢必在出差旅費報告表上填載與當
    初出差請示單相同之出差事由，始能相符。亦即，被告乃按
    照事先在出差請示單上記載之出差事由，依樣填載在出差旅
    費報告表上，實難遽認被告係事後明知不實事項而故意捏造
    ，或故意行使虛偽之詐術。公訴意旨雖認：被告實際上並未
    前往高雄縣內門鄉農會洽公，即不得以此為由請領差旅費。
    惟就被告此次南下目的及其主觀意思而言，被告始終向調查
    員、檢察官陳稱：「在我的認知中，我是有意要去高雄內門
    鄉農會洽公，因其他因素才未到，所以我才會向臺北市政府
    建設局申報出差費」、「我南下高雄時，是相信戊○○都已
    經聯絡好了」、「我認為我要到內門鄉農會，我也實際去高
    雄了」（見95年度偵字第2946號卷第18頁反面、第36頁），
    被告既係基於公務目的而搭機前往高雄，抵達高雄後，始因
    情事變更致其無法完成原訂行程，縱使未達目的地亦未完成
    任務，然此趟往返臺北、高雄之路程仍不因而喪失公差性質
    。蓋事前既已准予公務出差，出差人亦已出發前往出差地點
    ，此趟公差旅程之性質，自不因事後出差目的是否達成而異
    。假設，被告當初係搭乘建設局指派之公務車前往外縣市洽
    公，抵達後始因接洽人員無暇陪同而取消行程，難道被告不
    得搭乘原公務車返回臺北，而應自費搭乘其他交通工具折返
    ？又難道本案被告僅得請領臺北往高雄去程之交通費及繕雜
    費，而不得請領高雄往臺北回程之交通費？如此採取公務目
    的是否完成之嚴格標準，實屬過苛，有違情理。本院認為，
    被告自臺北搭機南下高雄之初，確係以「赴高雄縣內門鄉農
    會洽談有關該農會至新生農市農特產品展銷會相關事宜」為
    此次出差之公務目的，縱事後因故取消行程，客觀上仍不得
    遽認被告以此為由請領差旅費有何詐術之行使或填載不實事
    項可言；何況被告主觀上亦認為此趟往返臺北、高雄之路程
    係以公務為目的，途中亦無其他私人行程，顯非圖求私人利
    益，亦無不法所有之意圖。此外，被告所請領之差旅費，係
    由行政院農委會所補助之「強化農會主管機關輔導功能計畫
    」預算科目項下支出，並依被告係薦任第九職等，核在「中
    央機關公務員工國內出差旅費報支數額表」所列報支標準範
    圍等情，亦經臺北市政府產業發展局會計室於97年3 月13日
    以北市產業會字第09730784300 號函說明綦詳（見本院卷第
    72至88頁）。是被告當日搭機南下既以「赴高雄縣內門鄉農
    會洽談有關該農會至新生農市農特產品展銷會相關事宜」為
    公差事由，則當日差旅費由該預算科目項下支出，於法亦無
    不合。從而，揆諸前揭最高法院判決要旨，被告填載「赴高
    雄縣內門鄉農會洽談有關該農會至新生農市農特產品展銷會
    相關事宜」為公差事由而據以請領差旅費4,770 元之行為，
    核與貪污治罪條例第5 條第1 項第2 款公務員利用職務上機
    會詐取財物罪、刑法第214 條使公務員登載不實之構成要件
    ，均有未合。
  (五)至檢察官97年4 月9 日補充理由書另指：臺北市政府所屬機
    關各級員工，經機關首長指派，代表機關出席同仁或家屬之
    公祭或慰問之場合，非屬公務，不得具領差旅費用，亦不得
    與「強化農會主管機關輔導功能計畫」項下專款專用之預算
    混用等語，並提出臺北市政府主計處函、臺北市政府及所屬
    各機關員工出差加班注意事項、臺北市政府建設局歲出追加
    （減）預算計畫提要及分支項目概況表、刊登96年4 月版主
    計月刊「主計長信箱」為據（見本院卷第108 至116 頁）。
    檢察官上開論述縱非無據，惟查本案被告事前係以「赴高雄
    縣內門鄉農會洽談有關該農會至新生農市農特產品展銷會相
    關事宜」簽准公差，事後亦以同上事由請領差旅費，程序上
    與悼祭丁○○父喪一事無關，本院認為尚無審酌被告可否以
    悼祭同仁喪事為由而請領差旅費之必要，亦核與本案審理結
    果無影響，附此說明。
肆、綜上，被告未至高雄縣內門鄉農會洽談徵展事宜卻仍以此為
    由請領差旅費之行為，係因被告抵達高雄市後，戊○○臨時
    確認無暇陪同拜訪高雄縣內門鄉農會而取消行程，被告既基
    於公差目的抵達高雄，實難遽認被告有何詐取差旅費之不法
    意圖或使公務員登載不實之主觀犯意，又被告按照事前簽准
    之公差事由而填具出差旅費報告表，亦難認為該當詐術之行
    使或明知不實事項而使會計人員予以登載。是以，被告上開
    行為，核與公務員利用職務上機會詐取財物罪及使公務員登
    載不實罪之構成要件，俱屬不符，自難逕以各該罪嫌相繩。
    此外，復查無其他積極證據足認被告有何詐取財物或行使使
    公務員登載不實文書之犯行，自不能證明被告犯罪，揆諸首
    揭刑事訴訟法規定及最高法院判例意旨，應為無罪判決之諭
    知。
據上論斷，應依刑事訴訟法第301 條第1 項，判決如主文。
本案經檢察官永欽到庭執行職務。
中    華    民    國    97    年    4     月    29    日
                  刑事第六庭審判長  法  官  周占春
                                    法  官  張永宏
                                    法  官  林晏如
上正本與原本無異。
如不服本判決，應於判決送達後10日內向本院提出上訴狀（應抄
附繕本）。告訴人或被害人如對於本判決不服者，應具備理由請
求檢察官上訴，其上訴期間之計算係以檢察官收受判決正本之日
期為準。
                                    書記官  楊盈茹
中    華    民    國    97    年    4     月    29    日


司法院資訊處製作；財團法人民間司法改革基金會備份。
